【裁判字號】    90,台上,629
【裁判日期】    900412
【裁判案由】    確認土地所有權存在
【裁判全文】
最高法院民事判決                                  九十年度台上字第六二九號
    上  訴  人  甲○○
    訴訟代理人  熊梓檳律師
    被 上訴 人  財政部國有財產局台灣中區辦事處
    法定代理人  蔡信三
    訴訟代理人  許景鐿律師
右當事人間請求確認土地所有權存在事件，上訴人對於中華民國八十九年十二月五日
台灣高等法院台中分院第二審更審判決（八十六年度上更(一)字第八四號），提起上訴
，本院判決如左：
    主  文
上訴駁回。
第三審訴訟費用由上訴人負擔。
    理  由
本件上訴人主張：坐落彰化縣彰化市○○○段山腳小段第一八七之五地號，地目「雜
」（地號、地目均暫編）、面積○‧一一○三公頃土地係未登錄之國有地（下稱系爭
土地），伊自民國五十八年十一月一日起，以所有之意思，公然、和平、繼續占有系
爭土地，用以種植農作物，時間達二十年以上，依民法第七百六十九條之規定，伊得
請求地政機關將系爭土地登記為伊所有，詎被上訴人竟搶先向地政機關請求登記為所
有權人，經伊提出異議，地政機關調處結果，准由被上訴人辦理土地所有權第一次登
記，伊對調處之結果不服等情，爰依土地法第五十九條第二項及民法第七百六十九條
規定，求為：(一)確認伊就系爭土地之時效取得所有權登記請求權存在；(二)被上訴人應
容忍伊就系爭土地聲請登記為所有權人之判決。
被上訴人則以：上訴人並非以所有之意思占有系爭土地，與時效取得土地所有權之要
件不合；且系爭土地為水利地，不得為私權之客體等語，資為抗辯。
原審斟酌全辯論意旨及調查證據之結果，以：上訴人主張，伊所占有之系爭土地係未
登錄之國有土地，其地目及地號均屬暫編等情，為被上訴人所不爭執，並經第一審法
院會同彰化地政事務所派員到場勘測屬實，製有土地複丈成果圖可稽，固堪信為真實
。惟按民法第七百六十九條規定，以所有之意思，二十年間和平繼續占有他人未登記
之不動產者，得請求登記為所有人，依此規定，因時效取得不動產所有權之要件，必
須占有人係以所有之意思而占有，若占有之始並非以所有之意思而占有，縱令已和平
繼續占有土地達二十年，亦不得請求登記為土地所有權人，上訴人自認於四十八年九
月間，與父親一起在系爭土地種植麻竹，大約種六十欉，欉距為八十公分至一丈，均
留有空間，直到五十一、二年，才有竹筍收成，後因竹筍價格下跌，於七十七年砍掉
；未種竹筍前，系爭土地上是雜草。父親於六十九年去逝，因四十幾年，政府遷台，
實施三七五減租耕者有其田，當時父親的想法是如果長期在系爭土地種植竹筍，將來
就可依三七五減租條例及耕者有其田之規定承租及承買系爭土地等語。足徵系爭土地
於四十八年間係由上訴人之父占有，種植麻竹，上訴人之父占有系爭土地之目的，為
依據耕地三七五減租條例之規定承租及承買系爭土地。上訴人之父於四十八年占有使
用系爭土地之初，目的既在依據耕地三七五減租條例之規定承租及承買系爭土地，顯
非以所有之意思而占有，不符民法第七百六十九條不動產所有權取得時效之要件。上
訴人續於六十九年其父死亡時繼受其父對系爭土地之占有，則其於六十九年繼受占有
時，自仍係繼受其父占有系爭土地之目的，並非以所有之意思而占有系爭土地。此外
，上訴人復未舉證其於六十九年繼受取得系爭土地之占有，已有民法第九百四十五條
規定變更為以所有之意思而占有之新事實，空言主張，其係以所有之意思而占有系爭
土地云云，自非可取。雖上訴人復主張，其於七十六年間將系爭土地上竹木砍除，於
七十七年間在系爭土地上建屋，足證其自該時起，為以所有之意思而占有系爭土地等
語。惟自七十七年上訴人建屋時起算，至八十三年十一月七日（上訴人起訴時）止，
尚未達二十年，依民法第七百六十九條規定，上訴人對系爭土地之取得時效尚未完成
，其主張依取得時效規定可請求登記為系爭土地所有權人，亦非有據。為原審心證所
由得，復說明證人黃朝根、陳石川、黃朝彰、陳愛玉等之證言及上訴人其他主張及攻
擊方法不足採之意見，爰廢棄第一審所為如上訴人聲明之判決，改判駁回其訴，經核
於法尚無違誤。上訴論旨仍就原審取捨證據、認定事實之職權行使，指摘原判決不當
，聲明廢棄，難認有理由。
據上論結，本件上訴為無理由。依民事訴訟法第四百八十一條、第四百四十九條第一
項、第七十八條，判決如主文。
中      華      民      國     九十     年      四      月     十二     日
                              最高法院民事第四庭
                                  審判長法官  蕭  亨  國
                                        法官  許  朝  雄
                                        法官  謝  正  勝
                                        法官  陳  淑  敏
                                        法官  葉  勝  利
      右正本證明與原本無異
                                              書  記  官
中      華      民      國     九十     年      四      月     二十五   日


司法院資訊處製作；財團法人民間司法改革基金會備份。
